ACORDAO-COMPLETO-2350124

ACÓRDÃO 7744/2019 ATA 31/2019 - SEGUNDA CÂMARA

VISTOS, relatados e discutidos estes autos em que se aprecia recurso de reconsideração interposto pelo Sr. Márcio Sauerbronn de Carvalho, ex-presidente do Conselho de Administração do Hospital Antônio de Castro, localizado no município de Cordeiro/RJ, contra o Acórdão 3743/2018-TCU-Segunda Câmara, 
ACORDAM os Ministros do Tribunal de Contas da União, reunidos em Sessão da 2ª Câmara, ante as razões expostas pelo Relator, em:
	9.1. com fulcro nos arts. 32, inciso I, e 33 da Lei nº 8.443/1992, conhecer do presente recurso de reconsideração, para, no mérito, negar-lhe provimento;
	9.2. dar ciência desta deliberação ao recorrente, ao interessado e ao Procurador-Chefe da Procuradoria da República no Estado do Rio de Janeiro.

Recurso de reconsideração interposto contra acórdão que julgou irregulares as contas do recorrente, condenando-o em débito em decorrência da não realização dos objetivos pactuados no contrato de repasse que teve por objeto a reforma e ampliação, bem como a aquisição de equipamentos, materiais permanentes e consultoria para o Hospital, com vistas ao atendimento dos usuários do Sistema Único de Saúde (SUS) na região do Município de Cordeiro/RJ.

Segunda Câmara

Fundo Nacional de Saúde - MS.

3. Interessado/Responsáveis/Recorrente:
3.1. Interessado: Fundo Nacional de Saúde - MS.
3.2. Responsáveis: Hospital Antônio Castro (29.237.088/0001-41); Márcio Sauerbronn de Carvalho (XXX.679.007-XX)
3.3. Recorrente: Márcio Sauerbronn de Carvalho (CPF XXX.679.007-XX).

13.1. Ministros presentes: Ana Arraes (Presidente), Augusto Nardes (Relator), Aroldo Cedraz e Raimundo Carreiro.
13.2. Ministros-Substitutos presentes: Marcos Bemquerer Costa e André Luís de Carvalho.

AUGUSTO NARDES

Ministro Aroldo Cedraz.

Transcrevo a seguir, com os ajustes de forma pertinentes, instrução elaborada na Secretaria de Recursos (peça 120) , que teve a anuência de seu corpo diretivo (peças 121 e 122) e do Ministério Público junto ao TCU (peça 123) :
"INTRODUÇÃO
1. 	Trata-se de recurso de reconsideração interposto por Márcio Sauerbronn de Carvalho (peça 105) , contra o Acórdão 3743/2018-TCU-Segunda Câmara (peça 84) , da relatoria do Ministro Raimundo Carreiro. A deliberação recorrida apresenta o seguinte teor (destacando-se os itens impugnados) :
ACORDAM os Ministros do Tribunal de Contas da União, reunidos em Sessão de 2ª Câmara, diante das razões expostas pelo Relator, com fundamento com fundamento nos arts. 1º, inciso I; 16, inciso III, alínea 'c'; e §§ 1º e 2º da Lei 8.443/1992, c/c os arts. 19 e 23, inciso III, da mesma lei, e com arts. 1º, inciso I; 209, inciso IV; 210 e 214, inciso III, do Regimento Interno, em:
9.1. julgar irregulares as contas de Márcio Sauerbronn de Carvalho (CPF XXX.679.007-XX) , e do Hospital Antônio Castro (CNPJ 29.237.088/0001-41) , condenando-os, solidariamente, ao pagamento das quantias abaixo discriminadas, com a fixação do prazo de 15 (quinze) dias, a contar das notificações, para comprovarem, perante o Tribunal (art. 214, inciso III, alínea 'a', do Regimento Interno) , o recolhimento aos cofres do Fundo Nacional de Saúde - FNS das referidas importâncias, atualizadas monetariamente, e acrescidas dos juros de mora, a partir das datas apontadas até a do recolhimento, na forma prevista na legislação em vigor;
	Data 
	Valor Histórico (R$) 

	9/10/2001
	78.684,00

	26/12/2002
	124.497,96

9.2. autorizar, desde logo, nos termos do art. 28, inciso II, da Lei 8.443/1992, a cobrança judicial das dívidas, caso não atendidas as notificações;
9.3. dar ciência desta deliberação ao Procurador-Chefe da Procuradoria da República no Estado do Rio de Janeiro, nos termos do art. 16, § 3º, da Lei 8.443/1992, c/c o art. 209, § 7º, do Regimento Interno do TCU, para adoção das medidas que entender cabíveis.
HISTÓRICO
2.	A tomada de contas especial (TCE) sob comento foi instaurada pela Diretoria Executiva do Fundo Nacional da Saúde contra Márcio Sauerbronn de Carvalho, na condição de Presidente do Conselho Administrativo do Hospital Antônio Castro, localizado no Município de Cordeiro/RJ, em decorrência da não realização dos objetivos pactuados no Contrato de Repasse 479/1998, firmado com a União, por intermédio do Ministério da Saúde, representada pelo Banco do Brasil S.A. (peça 35, p.1) .
2.1.	O ajuste teve por objeto o repasse de recursos emprestados pelo Banco Interamericano de Desenvolvimento (BID) à União, para execução do Subprojeto RJ 3301500032 (Projeto Reforsus - peça 1, p. 71-81) , que previa a reforma e ampliação, bem como a aquisição de equipamentos, materiais permanentes e consultoria para o Hospital, com vistas ao atendimento dos usuários do Sistema Único de Saúde (SUS) na região do Município de Cordeiro/RJ (peça 1, p. 73-75 e peça 3, p. 12-164) . 
2.2.	Foram previstos recursos no total de R$ 1.594.906,32 para a execução desse objeto, sendo que R$ 1.323.772,24 foram repassados pelo Banco do Brasil S.A., na condição de representante da União (concedente) e R$ 271.134,08 a título de contrapartida do hospital. Os recursos federais, repassados em parcelas (peça 11, p. 120-122) , foram creditados diretamente ao Hospital beneficiário (peça 9, p. 190 a 398; e peça 10, p. 16 a 60 e 130-136) .
2.3.	O ajuste teve vigência no período de 3/7/1998 a 30/5/2004. O Ministério da Saúde instaurou a tomada de contas especial em razão de utilização indevida do valor de R$ 208.060,90, empregado em desacordo com normas do Acordo de Empréstimo BID 0951/OC-BR, uma vez que:
'a) o equipamento de mamografia adquirido em julho/2002 encontrava-se estocado na frente do almoxarifado do hospital, sem funcionamento e sem previsão de instalação;
b) quanto ao aparelho de ultrassonografia, verificou-se que não correspondia ao equipamento adquirido pelo Reforsus; 
c) na Prestação de Contas (peça 9, p. 176-398, e peça 10, p. 1-136) consta o pagamento do mamógrafo em 7/1/2003 - Nota Fiscal 2334, de 19/7/2002, no valor de R$ 149.997,54 (peça 9, p. 196) - e o pagamento do aparelho de ultrassom em 22/10/2001 - Nota Fiscal 3591, de 24/8/2001, no valor de R$ 94.800,00 (peça 10, p. 40) .
d) lançamentos no Siafi: estorno da Nota de Lançamento 2009NL000124 conforme NL 2013NL005690; inscrição da NL 2013NL005689, permanecendo como único responsável o Sr. Márcio Sauerbronn de Carvalho, Presidente do Conselho Administrativo do Hospital Antônio Castro na época da ocorrência dos fatos impugnados (peça 11, p. 211-213) .'
2.4.	No âmbito do Tribunal, efetuou-se a citação solidária do Hospital Antônio Castro e de Márcio Sauerbronn de Carvalho, ex-Presidente do Conselho Administrativo da entidade no período de 1/2/2001 a 6/5/2004, em decorrência de não utilização de equipamentos previstos no Subprojeto RJ 3301500032/Projeto Reforsus (um mamógrafo e um aparelho de ultrassom adquiridos com recursos do Contrato de Repasse 479/1998 - Siafi 290957) no atendimento à população usuária do Sistema Único de Saúde (SUS) , com infração ao disposto nas Normas do Acordo de Empréstimo BID-0951/OC-BR e do Manual Administrativo e Financeiro Reforsus, e descumprindo o estabelecido no Termo de Contrato, incursionando nos arts. 8º e 12, inc. II, da Lei 8.443/1992, e no art. 148 do Decreto 93.872/1986', pelos montantes a seguir especificados (peça 14, p. 3-4 e peça 15) :
	VALOR ORIGINAL (R$) 
	DATA DA OCORRÊNCIA

	  78.684,00
	9/10/2001

	124.497,96
	26/12/2002

2.5	Após análise das alegações de defesa apresentadas, a unidade técnica propôs excluir da relação processual o Hospital Antônio Castro e julgar irregulares as constas de Márcio Sauerbronn de Carvalho, condenando-o ao pagamento dos débitos apurados.  
2.6.	O MP/TCU discordou parcialmente da proposta sugerida pela unidade técnica, entendendo não ser possível isentar de responsabilidade o Hospital Antônio Castro e propondo, dessa forma, a rejeição de suas alegações de defesa. Posicionou-se ainda no sentido da existência de boa fé dos agentes destinatários e somente rejeitar suas alegações de defesa, conferindo-lhes prazo adicional para recolhimento do valor do dano apurado, apenas atualizado monetariamente (peça 38, p. 5) .
2.7.	O Ministro Relator alinhou-se ao entendimento formulado pelo MP/TCU, apenas divergindo com relação à alegação da boa-fé, porém, entendendo necessário conceder novo prazo aos responsáveis para o recolhimento dos valores, considerando a impossibilidade de aferir a boa-fé da pessoa jurídica. Assim adiou a apreciação do mérito, concedendo novo prazo, conforme decisão preliminar por meio do Acórdão 6045/2015-TCU-Segunda Câmara. 
2.8. 	Em 4/10/2015, o responsável Márcio Sauerbronn de Carvalho interpôs Embargos de Declaração (peça 50) em face do referido acórdão, embargos que ficaram a cargo de instrução no âmbito da Secex/RJ, a qual propôs sua rejeição, sendo essa proposta, no mérito, acatada na íntegra pelo ministro relator, conforme o Acórdão 4955/2016-TCU-Plenário.
2.9.	O responsável Márcio Sauerbronn de Carvalho interpôs o que denominou de recurso de reconsideração (peça 63) com vistas a afastar sua responsabilidade.
2.10.	Conforme analisou a Serur, em exame de admissibilidade à peça 66, o recurso interposto não foi conhecido como de reconsideração por falta de cabimento, considerando que a decisão recorrida não trata de mérito, mas propôs recebe-lo como elemento complementar de defesa, o que foi acatado pelo ministro relator no despacho à peça 69.
2.11.	Considerando que tanto o ex-gestor Márcio Sauerbronn de Carvalho como a própria unidade hospitalar, embora notificados (peças 72, 73, 76 e 79) quanto à possibilidade de recolher o débito sem incidência de juros, não efetuaram o pagamento, deu-se prosseguimento à TCE, com a instrução de mérito à peça 81, a qual incluiu o exame da peça 63.
2.12.	A unidade técnica propôs julgar as contas dos responsáveis irregulares, condenando-os solidariamente ao pagamento do débito, no que foram acompanhados pelo MP/TCU (peça 83) e pelo ministro relator (peça 85) , dando origem ao acórdão recorrido (peça 84) . 
2.13.	Inconformado, o responsável Márcio Sauerbronn de Carvalho interpôs recurso de reconsideração (peça 106) para que seja reconhecida a prescrição do alegado dano ao erário e, supletivamente, que seja suspenso o andamento da TCE por força da existência de tema de repercussão geral já reconhecida pelo STF. 
ADMISSIBILIDADE
3.	Reitera-se o exame preliminar de admissibilidade contido na peça 106, ratificado pelo Ministro relator Augusto Nardes na peça 109, que concluiu pelo conhecimento do recurso, suspendendo-se os efeitos dos itens 9.1 e 9.2 do Acórdão 3743/2018-TCU-Segunda Câmara, em relação aos recorrentes, estendendo-o a todos os responsáveis condenados em solidariedade, eis que preenchidos os requisitos processuais aplicáveis à espécie.
MÉRITO
4.	Delimitação
4.1.	Constitui objeto do recurso as seguintes questões: 
a) se houve prescrição da dívida em relação ao recorrente (peça 105, p. 1-11) ;
b) se é possível comprovar a boa-fé do recorrente (peça 105, p. 245, p. 12; peça 247, p. 4) .	
5.	Se houve prescrição da dívida em relação ao recorrente (peça 105, p. 1-11) .
5.1.	O recorrente afirma que houve prescrição do direito da Administração de obter o referido ressarcimento, com base nos seguintes argumentos: 
	a) a prescrição vem sendo aclarada em diversos momentos pelo STF, tendo começado pelo julgamento do RE 669.069 (Tema 666) , da relatoria do Ministro Teori Zavascki, que decidiu ser imprescritível a ação de reparação de danos à Fazenda Pública decorrente de ilícito civil, conforme excerto transcrito à pela 105, p. 2;
	b) o STF, em tema de repercussão geral 897 nos autos do RE 852475, decidiu ser imprescritível as ações de ressarcimento ao erário fundadas na prática de ato doloso tipificado na Lei de Improbidade Administrativa;
	c) a prescrição é um instituto que milita em favor da estabilização das relações sociais e a uma dimensão específica do princípio da segurança jurídica, estruturante do Estado de Direito, por isso, a regra geral no ordenamento jurídico é de que as pretensões devem ser exercidas dentro de um marco temporal limitado;
	d) no caso em análise, o ressarcimento pretendido se encontra prescrito, pois jamais foi imputado ao recorrente a prática de ato ímprobo, doloso ou criminoso;
	e) o prazo prescricional das ações sobre ressarcimento ao erário fundadas em decisão de Tribunal de Contas teve sua repercussão geral decretada pelo STF no RE 636.886, tema 899, com o reconhecimento da Repercussão Geral da matéria, conforme ementa transcrita à peça 105, p. 4. No citado processo, por meio da petição STF 34.087/2016, o TCU postulou e obteve nos autos na qualidade de amicus curiae em 29/9/2016;
	f) nos autos da medida cautelar em MS 34.467-DF, o STF concedeu medida liminar em mandado de segurança, decidindo em 28/10/2016, sobre a suspensão dos efeitos dos Acórdão 7493/2013-TCU-Segunda Câmara, 1433/2016-TCU-2ª Câmara e 7254/2016-TCU-2ª Câmara, prolatados na TCE TC Processo 575.497/1998-0, conforme transcrito à peça 105, p. 5-10;
	g) o eventual desfecho do processo em trâmite no STF (RE 669069) não causaria efeitos em processos de TCE em curso no TCU. Por estarem ainda na fase administrativa, não se constituindo assim em processos judiciais, não haveria como tais TCEs serem atingidas por eventual efeito de repercussão geral que se empreste à futura decisão acerca do mencionado processo tramitando no STF;
	h) o direito evoluiu e a prescrição dos danos ao erário está sendo decidida em diversos julgados, seja para reconhece-la, seja para exigir a existência de dolo.
Análise
5.2.	Os argumentos dos recorrentes não merecem prosperar, considerando que é pacífico o entendimento jurisprudencial no sentido de que as ações de ressarcimento no âmbito do TCU são imprescritíveis, mesmo após o RE 852.475 em relação ao MS 26.210 (214/2018-TCU-Plenario, relatoria do Ministro Vital do Rêgo, 2.657/2017-TCU-Plenário, relatoria do Ministro Augusto Nardes, 2.583/2017-TCU-Plenário, relatoria do Ministro José Múcio, 8.654/2017-TCU-1ª Câmara, relatoria do Ministro Bruno Dantas) . 
5.3.	No âmbito do RE 852.475, o então relator, Ministro Teori Zavascki, assinalou que no RE 669.069, também de sua relatoria, o STF reconheceu a repercussão da matéria no sentido de que 'é prescritível a ação de reparação de danos à Fazenda Pública decorrente de ilícito civil'. 
5.4.	Contudo, essa tese não alcançou prejuízos que decorram de atos de improbidade administrativa, espécie de ilícito civil, regidos pela Lei 8.429/1992, ou os de direito penal, que permanecem, portanto, imprescritíveis.
5.5.	Dessa decisão, o Procurador-Geral da República, Rodrigo Janot, opôs embargos de declaração. Em 16/6/2016, o STF rejeitou os embargos, mas se posicionou, em especial, quanto à delimitação do alcance do julgado:
a) a tese da prescritibilidade alcança somente os atos danosos ao erário que violem normas de direito privado, como, por exemplo, acidentes de trânsito provocados por agentes públicos ou privados que causem dano ao erário;
b) a prescritibilidade da pretensão de ressarcimento ao erário em face de agentes públicos por ato de improbidade administrativa, objeto do Tema 897 de repercussão geral, ou atos cometidos no âmbito de relações jurídicas de caráter administrativo, não foi alcançada pela tese da prescritibilidade fixada no julgado embargado;
c) a tese firmada no julgamento do MS 26.210/DF (prescrição de ressarcimento fundado em título oriundo de tribunal de contas) encontra-se pendente de apreciação definitiva nos autos do RE 636.886.
5.6.	Em 13/5/2016, o então relator do RE 636.886, Ministro Teori Zavascki, assim se manifestou:
3. Não se desconhece que, ao apreciar o MS 26.210 (Rel. Min. RICARDO LEWANDOWSKI, Tribunal Pleno, DJe de 10/10/2008) , impetrado contra acórdão do TCU proferido em tomada especial de contas, este STF assentou a imprescritibilidade de pretensão de ressarcimento ao erário análoga à presente. No entanto, no julgamento do já citado RE 669.069, houve manifestações dos juízes desta Corte em sentido aparentemente diverso do fixado no precedente, formado quando a composição do Supremo era substancialmente diversa. Em face disso, incumbe submeter novamente à análise do Plenário desta Corte, sob a sistemática da repercussão geral, o alcance da regra estabelecida no § 5º do art. 37 da CF/88, relativamente a pretensões de ressarcimento ao erário fundadas em decisões de Tribunal de Contas. 4. Diante do exposto, manifesto-me pela existência de repercussão geral da questão suscitada.
5.7.	Foi então firmado o seguinte tema de repercussão geral (Tema 899) : 'Possui repercussão geral a controvérsia relativa à prescritibilidade da pretensão de ressarcimento ao erário fundada em decisão de Tribunal de Contas'.
5.8.	A esse respeito, por meio da Petição/STF 34.087/2016, como descreveu o recorrente, o TCU solicitou a habilitação no RE 636.886, na qualidade de amicus curiae, o que foi deferido pelo Relator, Ministro Teori Zavascki, em decisão de 29/9/2016. O então Ministro do STF determinou a suspensão do processamento de todas as demandas pendentes em tramitação no território nacional, mas exclusivamente aquelas em que esteja em debate a prescrição do pedido de ressarcimento ao erário baseado em título de Tribunal de Contas. 
5.9.	Ocorre que, em 22/3/2017, o Ministro Alexandre de Moraes foi nomeado novo relator do RE 636.886, o qual permanece pendente de decisão definitiva. 
5.10.	Nesse contexto, o entendimento desta Corte de Contas é a de que a decisão de suspensão de processamento de demandas em que esteja em debate a prescrição do pedido de ressarcimento ao erário baseado em título do TCU alcança tão somente a fase judicial de cobrança do título extrajudicial exarado com a decisão da Corte de Contas, não atingindo diretamente os processos de contas em trâmite, em face do princípio da independência das instâncias administrativa e judicial. Assim, não procede a alegação de prescrição, remanescendo a imprescritibilidade das ações de ressarcimento movidas pelo Estado contra os agentes causadores de danos ao erário, nos termos nos termos do art. 37, §5º, da CF/1988 e da Súmula 282 do TCU (Acórdão 7930/2018-TCU-Segunda Câmara, relatoria da Ministra Ana Arraes, 4053/2018-TCU- 2ª Câmara, relatoria do Ministro Augusto Nardes, 2860/2018-TCU-2ª Câmara, relatoria do Ministro Aroldo Cedraz, 1889/2018-TCU-2ª  Câmara, relatoria do Ministro Augusto Nardes, 1.497/2018-TCU-1ª Câmara, relatoria do Ministro Benjamin Zymler, 2.657/2017-TCU-Plenário, relatoria do Ministro Augusto Nardes) .
5.11.	Dessa forma, destaca-se que a alegação da decisão liminar proferida no MS 34.467-DF suspendeu apenas os efeitos da condenação de impetrante em acórdãos específicos, sem efeito erga omnes que pudesse ser aproveitado a favor do recorrente. 
5.12.	Ressalta-se que o princípio de segurança jurídica não pode ser invocado para a defesa da prática de irregularidades que causem dano ao erário, como no presente caso em que não foram disponibilizados à comunidade os equipamentos de mamografia e de ultrassonografia adquirido no âmbito do Contrato de Repasse 479/1998. 
5.13.	Assim, prevalece o entendimento, no âmbito do TCU, de que a repercussão geral suscitada no âmbito do RE 636.886 - tema 899 do STF (prescrição nas ações de ressarcimento ao erário) , pendente de julgamento - não constitui óbice ao desenvolvimento regular dos processos de controle externo. Ante o princípio da independência das instâncias, não cabe prover recursos neste Tribunal em função de sobrestamento determinado no âmbito do Judiciário. Assim, até decisão em sentido contrário pelo STF, permanece válida a imprescritibilidade das ações de ressarcimento ao erário, conforme reiterada jurisprudência do Poder Judiciário e deste Tribunal (Acórdão 11228/2017-TCU-Primeira Câmara, relatoria do Ministro Benjamin Zymler, 8486/2017-TCU-2ª Câmara, relatoria do Ministro Augusto Nardes, 10.020/2017-TCU-1ª Câmara, relatoria do Ministro José Múcio e 9.167/2017-TCU - 2ª Câmara, relatoria do Ministro Augusto Nardes) .  
6.	Se o acórdão deve ser reformulado, considerando a boa-fé do recorrente (peça 105, p. 3) .	
6.1.	O recorrente defende a reforma do acórdão, com base nos seguintes argumentos:	
	a) no sumário do acórdão recorrido o recorrente ressalta que foi reconhecida a boa-fé dos responsáveis, inclusive pelo MP/TCU.
Análise
6.2.	Os argumentos do recorrente não merecem prosperar, considerando que o exame da boa-fé realizado pelo Tribunal obedece ao disposto no art. 12 da Lei 8.443/1992 e nos parágrafos 2º e 3º do artigo 202 do RI/TCU e se presta tão somente a verificar a possibilidade de fixação de novo e improrrogável prazo para que o responsável recolha a importância devida, o que foi já feito, porém, sem aproveitamento pelo recorrente, que não recolheu o débito imputado.
6.3.	Assim, ainda que fosse demonstrada e comprovada a boa-fé do recorrente, o que não ocorreu, não cabe a desconstituição do acórdão, tendo em vista que já foi concedido aos recorrentes novo prazo visando o recolhimento do débito.
CONCLUSÃO
7.	Das análises anteriores, conclui-se que:
	a) até decisão em sentido contrário pelo Supremo Tribunal Federal, permanece válida a imprescritibilidade das ações de ressarcimento ao erário no âmbito dos processos de controle externo do TCU, conforme reiterada jurisprudência deste Tribunal (peça 105, 1-11) ;  
b) não cabe a desconstituição do acórdão, tendo em vista que já foi concedido aos recorrentes prazo adicional visando o recolhimento do débito (peça 105, p.3) ;
7.1.	Com base nessas conclusões, propõe-se o não provimento do recurso, uma vez que os argumentos ofertados pelo recorrente não tiveram o condão de elidir as irregularidades inquinadas e nada adicionam aos arrazoados já rejeitados pelo Tribunal, perdurando válidas as razões de decidir consubstanciadas no acórdão atacado.  
PROPOSTA DE ENCAMINHAMENTO
8.	Ante o exposto, com fundamento nos artigos 32, inciso I; e 33, da Lei 8.443/1992, submetem-se os autos à consideração superior, com posterior encaminhamento ao Ministério Público junto ao Tribunal de Contas da União e ao Gabinete do Relator, propondo:
a) conhecer do recurso interposto para, no mérito, negar-lhe provimento;  
b) comunicar a deliberação que vier a ser proferida por esta Corte aos recorrentes, à Fundação Nacional de Saúde do Ministério da Saúde e ao Procurador-Chefe da Procuradoria da República no Estado do Rio de Janeiro e demais interessados."
	É o Relatório.

Legal: Rogério Serrano, OAB/RJ 88.493, representando Márcio Sauerbronn de Carvalho, procuração: peça 31.

Procurador Júlio Marcelo de Oliveira.

TOMADA DE CONTAS ESPECIAL. CONTRATO DE REPASSE. RECURSOS DO SUS. OBJETIVOS NÃO ALCANÇADOS. MAMÓGRAFO E ULTRASSOM NÃO FUNCIONAIS. CITAÇÃO. PRAZO PARA RECOLHIMENTO DO DÉBITO (ACÓRDÃO 6.045/2016-2ª CÂMARA). EMBARGOS DE DECLARAÇÃO IMPROVIDOS (ACÓRDÃO 4.955/2016-2ª CÂMARA). PETIÇÃO ACOLHIDA COMO NOVOS ELEMENTOS DE DEFESA. CONTAS IRREGULARES. DÉBITO. RECURSO DE RECONSIDERAÇÃO. CONHECIMENTO. RAZÕES RECURSAIS INSUFICIENTES PARA ALTERAR O JUÍZO. NEGATIVA DE PROVIMENTO.

TOMADA DE CONTAS ESPECIAL (TCE)

Secretaria de Recursos (Serur).

Examina-se recurso de reconsideração interposto por Márcio Sauerbronn de Carvalho, ex-presidente do Conselho de Administração do Hospital Antônio de Castro, localizado no município de Cordeiro/RJ (peça 105) , contra o Acórdão 3743/2018-TCU-Segunda Câmara (peça 84) , de relatoria do Ministro Aroldo Cedraz, mediante o qual esta Corte julgou irregulares suas contas e condenou-o ao pagamento do débito apurado.
O responsável foi apenado em razão da não comprovação da não realização dos objetivos pactuados no Contrato de Repasse 479/1998, firmado com a União, por intermédio do Ministério da Saúde, com recursos do Fundo Nacional da Saúde (FNS) , cujo objeto era a reforma e ampliação, bem como a aquisição de equipamentos, materiais permanentes e consultoria para o hospital, com vistas ao atendimento dos usuários do Sistema Único de Saúde (SUS) , na região do Município de Cordeiro/RJ.
Após vistorias realizadas in loco pelo Ministério da Saúde, foi identificado que o objeto do ajuste havia sido parcialmente executado, visto que dois equipamentos adquiridos, um ultrassom e um mamógrafo, não estavam sendo utilizados para atendimento à população usuária do SUS, pois, conforme detalhado na Nota Técnica de 23/5/2005 (peça 10, p. 206-208) , as seguintes circunstâncias estariam impedindo o uso deles:
	a) o mamógrafo, apesar de já ter sido instalado, "não havia sido colocado em funcionamento devido à falta de recursos humanos, e problemas técnicos apresentados com o aparelho";
	b) o ultrassom não estava operando por se encontrar em manutenção há um tempo considerável, não havendo perspectivas de reparo, dada a dificuldade do fornecedor obter peças de reposição.
Dessa forma, após a instauração de processo de TCE no órgão repassador, esta Corte condenou o ora recorrente e o Hospital Antônio de Castro à devolução dos valores referentes aos dois aparelhos não utilizados.
Preliminarmente, ratifico meu despacho pelo conhecimento da presente peça recursal como recurso de reconsideração porquanto atendidos os requisitos de admissibilidade previstos nos arts. 32, inciso I, e 33 da Lei nº 8.443/1992 (peça 109) .
No tocante ao mérito, a unidade técnica, em análise sobre a matéria (peças 120 a 122) , que contou com a anuência do Ministério Público especializado (peça 123) , propôs a rejeição das razões recursais e a manutenção da deliberação original, posicionamento que incorporo às minhas razões de decidir, sem prejuízo das considerações a seguir.
O recorrente não trouxe elementos capazes de provocar a reforma do acórdão adversado. Em síntese, sustenta que: 
	(i) houve prescrição do dano ao erário;
	(ii) foi reconhecida a boa-fé do recorrente.
Quanto ao primeiro argumento do recorrente, a jurisprudência desta Corte é pacífica no sentido de que as ações de ressarcimento movidas pelo Estado contra os agentes causadores de danos ao erário são imprescritíveis, nos termos do art. 37, § 5º, da Constituição Federal (v.g. Acórdão 267/2014-TCU-Primeira Câmara e 76/2017-Plenário) , de maneira que a cobrança dos valores do ajuste ora tratado foram corretas.
Destaco que esse argumento da prescrição do dano ao erário já havia sido trazido anteriormente aos autos, sendo devidamente refutado pela da Secretaria do TCU no Estado do Rio de Janeiro (SEC-RJ) à peça 35, cujo trecho abaixo transcrevo:
22.1. quanto à alegação de prescrição do prazo de cobrança, cabe mencionar que de acordo com a Súmula 282 -TCU, as ações de ressarcimento movidas pelo Estado contra os agentes causadores de danos ao erário são imprescritíveis. Destaque-se, ainda, o teor do Voto proferido pelo Ministro Raimundo Carreiro na apreciação do TC Processo 021.499/2003-1, Acórdão 1241/2010-TCU-Plenário no sentido que a questão da prescrição do débito foi objeto de incidente de uniformização de jurisprudência, o qual foi apreciado no Acórdão 2709/2008-TCU-Plenário, no âmbito do TC Processo 005.378/2000-2. Nesse decisum, foi firmado entendimento no sentido de que são imprescritíveis as ações de ressarcimento por prejuízos gerados ao erário, de acordo com o posicionamento do Plenário do Supremo Tribunal Federal exarado no Mandato de Segurança - MS 26.210-9/DF, da relatoria do Ministro Ricardo Lewandowski;
22.2. o julgamento do Recurso Extraordinário (RE) 669069, com repercussão geral reconhecida, o chamado efeito multiplicador, em que se discute o prazo de prescrição das ações de ressarcimento por danos causados ao Erário, ainda não foi apreciado pelo Supremo Tribunal Federal. Cabe mencionar ainda, que mesmo que já estivesse apreciada em definitivo, a repercussão geral alcançaria os processos em curso na justiça, e não os processos em tramitação no TCU, pois estes ainda se encontram na fase administrativa;
No que se refere à alegação de que foi reconhecida a boa-fé do recorrente, esta também não deve prosperar. 
Conforme afirmado pela Serur, o reconhecimento da boa-fé se deu somente para a pessoa jurídica (Hospital Antônio Castro) . Contudo, com vistas a evitar que o julgamento das contas dos dois responsáveis na presente TCE ocorresse em momentos diferentes, este Tribunal concedeu a ambos novo e improrrogável prazo para o recolhimento do débito, em conformidade com o art. 202, §§ 2º e 3º, do Regimento Interno do TCU.
Verifico que a SEC-RJ também já havia tratado a respeito dessa argumentação à peça 81, in verbis:
43. Discordando parcialmente do posicionamento do Parquet, asseverou que a boa-fé só poderia ser reconhecida relativamente ao hospital, diante da impossibilidade de adentrar na seara volitiva em se tratando de pessoa jurídica. Em face disso, pertinente o sugerido pela Douta Procuradoria de dar nova oportunidade, antes de se apreciar o mérito das contas, à unidade hospitalar de recolher o débito isento dos juros moratórios. 
44. Mesmo entendimento não seria aplicável ao ex-dirigente do hospital. Por inexistir nos autos elementos que demonstrem sua boa-fé na consecução da avença em comento, nada impediria o julgamento imediato de suas contas. Porém, entendeu o relator mais apropriado adiar a apreciação de mérito deste processo, concedendo, assim, nos termos consignados no Acórdão 6045/2015-TCU-Segunda Câmara (peça 39) , novo prazo para recolhimento do débito, sem a incidência de juros de mora, em virtude da rejeição das alegações de defesa dos responsáveis.
	Ante o exposto, VOTO no sentido de que o Tribunal adote a deliberação que ora submeto a este Colegiado.
TCU, Sala das Sessões Ministro Luciano Brandão Alves de Souza, em 3 de setembro de 2019.
Ministro JOÃO AUGUSTO RIBEIRO NARDES
Relator